【裁判字號】    89,上易,152
【裁判日期】    900403
【裁判案由】    侵權行為損害賠償
【裁判全文】
臺灣高等法院臺南分院民事判決  八十九年度上易字第一五二號   Ｋ
      上  訴  人  丙  ○  ○
      訴訟代理人  乙  ○  ○
                  張  天  良  律師
                  許  世  烜  律師
      被上  訴人  琮偉機械廠股份有限公司  設台南縣新市鄉大營村大營五號
      法定代理人  甲  ○  ○  .
      訴訟代理人  侯  清  治  律師
                  蔡  信  泰  律師
右當事人間請求侵權行為損害賠償事件，上訴人對於中華民國八十九年六月二日臺灣
臺南地方法院第一審判決（八十八年度訴字第四七二號）提起上訴，本院判決如左：
      主      文
上訴駁回。
第二審訴訟費用由上訴人負擔。
      事      實
甲、上訴人方面：
  一、聲明：求為判決：
（一）原判決廢棄。
（二）被上訴人應給付上訴人新台幣（下同）九十萬元，及自起訴狀繕本送達翌日起
      至清償日止，按年息百分之五計算之利息。
  二、陳述：除與原判決記載相同者，予以引用外，補稱：
（一）工廠內天車（包括部分品之吊勾）之功能，即在吊動廠內成品或機械移動時吊
      動之用；故天車應為工廠必要之設備，非屬機械設備，有機械工會之證明及鑑
      定證人葉吉祥之證言可稽。既然天車屬工廠之設備，則依租賃契約書第七條之
      約定，租賃屆滿時，自應由出租人即上訴人取得其所有權。原判決未待調查其
      他專業鑑定，即認天車非屬工廠之設備，顯有可議之處。
（二）又系爭之天車究竟應屬廠房租賃契約書第七條所稱之「廠內之設備」，亦或屬
      於同條文但書之「機械」，此爭議應尊重專業之判斷加以解決。惟工廠內之天
      車係架在半空中，而機械則置於地面；天車係安裝於工廠內天車軌上，而天車
      軌則又固定在廠房牆壁上，應屬廠房結構之一部，裝設後即難於拆卸；另天車
      有其規格，工廠於裝設天車時，應選擇能與工廠大小配合之規格來裝設，大工
      廠可裝大天車，可吊動大件物品，配合廠內機械加工或生產大型產品；至小工
      廠則安裝小天車，配合小型機械生產小型產品；故天車其性質應屬工廠之設備
      ，與用於直接從事生產或加工所使用，而置於地面上之機械截然不同。故天車
      之於工廠則如輪胎之於汽車，汽車買賣未聞不包括輪胎一併買賣者，而工廠出
      租或轉讓亦多連同天車一併出租或轉讓。則天車之性質應非「機械」而係「廠
      內之設備」。原判決理由所稱：租賃契約書所謂「機械」，並不限於具生產功
      能之機器，且各工廠因生產物品之不同其所需設置機械亦各有不同，並非必然
      需有吊勾物品之天車，以及天車之價值非低等理由，認該天車應屬廠房租約書
      第七條但書之「機械」，而不應歸上訴人所有云云，固非無見。然原判決上開
      理由所涉事項，已屬專門領域事項；原審在被上訴人未有其他舉證，且未有其
      他專業鑑定為不同意見之情況下，逕依自己之意見，又未詳加說明為何不採專
      業鑑定之台灣區機器工業同業公會所表示之意見及專業證人葉吉祥之證言，認
      事用法，顯有可議之處。
（三）本件租賃之工廠係屬大工廠，大工廠大多用於生產大型產品，需在廠內搬動較
      重之原料或成品、半成品，故必備有天車。因此，除了生產鋼鐵等金屬產品外
      （被上訴人係生產鋼鐵產品），生產其他產品之大型工廠內也均備有天車來吊
      動重物，以輔助生產；惟原審未遑，未考慮本件之工廠係極大型之工廠，此種
      大型工廠不論生產何種產品，多係生產大型產品，或係對大型較重之原料、半
      成品為加工，忽略大型工廠之特色。則原判決以：「各工廠因生產物品之不同
      其所需設置機械亦各有不同，並非必然需有吊勾物品之天車」為由，而認台灣
      區機器工業同業公會之函所表示天車係工廠必需設備並不可採一節，似又有違
      通常社會之經驗定則。
（四）系爭天車係工廠之設備而非機械，故依民國（下同）七十五年四月之廠房租賃
      契約書第七條之約定，租期屆滿後，被上訴人有義務使上訴人取得工廠內全部
      天車之所有權，即須將廠內全部天車交付予上訴人；詎被上訴人於租期屆滿後
      ，除將其中三台天車搬走外，又將其他各台天車最貴重之部分即「吊勾」均拆
      卸拿走，不交付予上訴人；且其除已違約外，竟又對上訴人提起刑事妨害自由
      及竊盜罪之告訴，（惟刑事案件已經判決上訴人無罪確定）。嗣被上訴人經催
      告仍拒不履行其義務，茲依侵權行為損害賠償請求權及債務不履行（民法第二
      百二十七條）等法律關係對被上訴人請求損害賠償。至上訴人之損害，有被上
      訴人所提出購買天車之發票可證明；又若該發票尚未能充份證明確實損害之數
      額，惟因損害確實已發生，茲聲請  鈞院依新修正民事訴訟法第二百二十二條
      第二項，依職權酌定損害之數額。況上訴人請求被上訴人賠償九十萬元，此數
      額不超過上訴人實際損害之數額，應屬合理。
（五）被上訴人於七十五年四月十日在台南地方法院公證處辦理承租前所有人漢元鋼
      鐵股份有限公司（以下簡稱漢元鋼鐵公司）鍾添福與承租人即其（惟當時負責
      人為潘澤洋）間所訂立廠房租賃契約書所列條件及由仲介人乙○○書立契約條
      文，並經該公證處認證契約在案；依其所載土地約二千四百餘坪，建坪約一千
      三百餘坪，而廠房建坪百分之五十由前承租人茂明工業股份有限公司承租，租
      金每年一百萬元，租期三年，自七十年起至七十三年止共三年。三年後所建廠
      房現有百分之五十，無條件歸由出租人所有，有原契約書為據；在七十五年五
      月一日出被上訴人公司，每年五十萬元，租期為十年，其租金差額尚有一千五
      百萬元；故承租人即由潘澤洋負責人之被上訴人公司在有利可圖之下，願意依
      契約書第七條之規定將所有設備在租期屆滿時，將增設及原設備除機器以外，
      全部歸屬出租人所有，不求償任何補償，使雙方各有其利而成立租賃契約；茲
      其十年租期有利租金達一千五百萬元，加上利息，其數可觀。今被上訴人得利
      在先，竟不履行契約將天車吊勾遷轉本人工廠內，且現存吊勾是承租人所有，
      竟誣指其所有，惟尺寸不符，其行為係指鹿為馬，不道德之行為。
  三、證據：除援用於原審所提之證據外，補提本院八十九年度上易字第四七一號刑
      事判決、公證書、租賃契約書（以上均為影本）各一份為證，並聲請函詢台灣
      區機器工業同業公會或其他機器工業同業公會有關天車是否屬工廠必要之設備
      ，而非屬機械設備。
乙、被上訴人方面：
  一、聲明：求為判決：駁回上訴。
  二、陳述：除與原判決記載相同者，予以引用外，補稱：
（一）被上訴人於七十五年四月初向案外人漢元鋼鐵公司所承租坐落台南縣安定鄉○
      ○○段第一一一七、一一一七之一、一一一八之一、一一一八之二等四筆土地
      （以下簡稱系爭土地）及其上建物（廢墟廠房）作為工廠，而非承租其完整工
      廠；尤其廠房與工廠之意義並非相同，廠房係所指建物而已，不包括廠內機器
      設備；工廠則除建物外，還包括廠內機器設備。但台灣區機器工業同業公會故
      意將被上訴人承租廠房視為工廠，意圖誤導法官心證。
（二）系爭廠房租賃契約書係上訴人之父乙○○所撰寫，並且經台灣台南地方法院公
      證處公證在案，對於契約內容應毋庸置疑。惟上訴人之父為取得不法所有，自
      上訴人於七十六年間向台灣台南地方法院民事執行處標得上述土地及廠房後，
      即相繼提起民刑事訴訟有十餘件，惟各級法官均能明察秋毫，豈知上訴人無法
      得逞，仍不死心，一再以台灣區機器工業同業公會出函及該公會台南分處代表
      人葉吉祥到庭證稱：「機器設備是供工廠生產所用，工廠如吊動東西的便是工
      廠設備，不是直接生產用的天車是工廠設備」，與台灣台南地方法院八十六年
      度訴字第一一三六號民事判決以證明系爭水電設備應歸其所有，作為攻擊、防
      禦之利器，以混淆事實、矇騙法官。故被上訴人特將「工廠」及「廠房」之名
      辭以國語活用辭典探索其真義，其中「工廠」指有工人機器將原料製造為成品
      的工作場所，「廠房」則指有棚頂而無牆壁的建築物。依當時被上訴人向漢元
      鋼鐵公司所承租之標的物即係「廠房」而非「工廠」，有租賃廠房之整修前後
      相片及廠房租賃契約書為證，不容上訴人歪曲解釋。
（三）漢元鋼鐵公司於正常營業時，必有裝置天車吊動鋼筋，但漢元鋼鐵公司因經營
      不善，所有財物經債權人取走或拍賣，故其原有天車自不可能交予被上訴人使
      用；縱然有，則於廠房租賃契約書必然載明清楚，豈有未載明之理；且上訴人
      無權占有被上訴人所有天車五台後，所衍生民、刑事訴訟之官司曾請漢元鋼鐵
      公司之負責人鍾添福出庭作證，其亦無法舉證該天車為其所有。上訴人無法自
      圓其說，又捏造被上訴人搬走天車三台，顯然藉訴訟意圖為不法所有甚明。
（四）天車由主樑、鋼軌及吊車等三大部分所構成，被上訴人於七十五年五月二日向
      大興發鐵工廠購買二十噸雙軌天車二台（編號：台起重南一○九○號及一三六
      四號），計一百五十一萬一千六百元；五噸單軌天車二台（編號：台起重南一
      ○九一號及一三六二號），計四十八萬八千四百元。七十六年六月十日再向高
      立鐵工所購買五噸單軌天車二台（編號：台起重南一三六三號及一三六五號）
      ，計廿四萬五千元；嗣於七十五年七月七日將二十噸雙軌天車、臥式搪銑及複
      合搪銑床等機器，向台灣中小企業銀行設定動產抵押借款，且被上訴人使用上
      述天車期間（自七十五年六月初至八十六年二月初止）均由大興發鐵工廠負責
      向中華民國起重機協會辦理定期檢查，且其中二十噸天車二台及五噸天車一台
      因起重功能減少，而將天車橫樑之標示改為十二噸及四噸；有編號六之十一相
      片、統一發票、訂貨合約估價單、台灣省府建設廳函、台灣中小企業銀行動產
      擔保交易登記標的物明細表、台灣省政府建設廳動產擔保交易（動產抵押）登
      記證明書、動產抵押契約書、固定式起重機械檢查合格識別標識及檢查結果證
      明等資料影本可資佐證。足證上訴人無權占有二十噸雙軌天車二台、五噸單軌
      天車一台為被上訴人所有，毋庸置疑。惟上訴人貪得無厭，除請原出租人漢元
      鋼鐵公司負責人鍾添福及台灣區機器工業同業公會台南辦事處代表人葉吉祥出
      庭作不實陳述外，並且無中生有指控被上訴人搬走二十噸雙軌天車二台、五噸
      單軌天車一台，提起本件訴訟，請求被上訴人賠償九十萬元；其實上訴人提起
      本件訴訟之目的已達成，因上訴人涉嫌竊盜等案件，業經  鈞院八十九年度上
      易字第四七一號刑事判決謂上訴人無不法所有之意圖而改判無罪；被上訴人早
      已料到，惟上訴人仍執迷不悟，已占有天車計五台及其他電器設備，仍捏造事
      實要求賠償九十萬元，其行為顯然利用司法程序以取得不法利益。另被上訴人
      向大興發鐵工廠及高立鐵工所購買天車計六台，而自行買材料製造之天車有二
      台，共計八台；被上訴人僅搬走高立鐵工廠所製造五噸單軌天車一台，其餘均
      由上訴人竊走，至自製天車二台因無廠商發票為證，而未列入被竊之物。但上
      訴人將八台天車數字虛構成為被上訴人搬走二十噸天車二台、五噸天車一台，
      要求被上訴人賠償九十萬元，實不知公理何在？
（五）另上訴人無權占有五噸單軌天車之原有吊車三個，因上訴人已拆走，而由被上
      訴人裝上自己所有之吊車，上訴人藉此強辯該五噸單軌天車三台，係台灣染色
      廠所有，企圖顛倒是非；惟其實台灣染色廠自己所有之二噸半天車四台已棄置
      於廠房外空地（見編號十二─十四相片），益證上訴人所言全屬謊言。
（六）本件上訴人於七十六年五月間向台灣台南地方法院民事執行處標得坐落台南縣
      安定鄉中沙村沙崙第二九號及二九之一號土地及基地上建物後，曾提起請求點
      交房屋訴訟（台灣台南地方法院七十六年度訴字第一九○○號），惟經判決原
      告之訴及假執行之聲請駁回確定在案；又告訴被上訴人公司前董事長潘澤洋誣
      告罪部分（台灣台南地方法院檢察署檢察官八十六年度偵字六○二八號）亦經
      不起訴處分；另請求侵權行為損害賠償之訴訟（台灣台南地方法院民事庭八十
      六年度訴字第七四○號、鈞院八十六年度上字第四七一號），亦判決均駁回；
      至自訴訴外人潘澤洋竊盜、毀損罪部分（台灣台南地方法院八十六年度自字第
      五○四號），則分別宣告自訴不受理及無罪；雖自訴人不服提起上訴，仍經
      鈞院（八十七年度上易字第一八五號）判決上訴駁回確定；再者，自訴訴外人
      潘澤洋及包商柯文傑偽證、偽造文書罪（台灣台南地方法院八十七年自字第四
      八八號），亦經判決訴外人潘澤洋、柯文傑均自訴不受理；而請求侵權行為損
      害賠償之訴訟（台灣台南地方法院八十八年度訴字第四七二號），仍判決原告
      之訴及假執行之聲請均駁回。惟由訴外人潘澤洋向台灣台南地方法院檢察署提
      出告訴上訴人丙○○及訴外人乙○○涉嫌竊盜、妨害自由等罪（台灣台南地方
      法院八十六年度易字第三○八六號）則經判決上訴人丙○○應執行有期徒刑六
      月，緩刑三年；訴外人乙○○有期徒刑四月（惟鈞院刑事庭八十九年度上易字
      第四七一號刑事判決，將原判決撤銷，改判丙○○、乙○○均無罪）。以上民
      、刑事案件幾乎都有證人鍾添福之證述；且其固證述：「系爭天車及水電設備
      為漢元公司所有‧‧」云云，但訴外人鍾添福均無法提出原始取得系爭天車及
      水電設備之證物，其證言自不足採憑。
（七）至  鈞院八十九年度上易字第四七一號刑事判決依證人鍾添福之空言遽認是出
      租人（漢元鋼鐵公司）將動力設備一併交付承租人使用等理由，而撤銷原判決
      改判丙○○、乙○○無罪部分，被上訴人甚感疑惑。因被上訴人公司與漢元鋼
      鐵公司簽訂廠房租賃契約書時，第七條明定：「租賃期間內廠房之修繕一切由
      承租人（即被上訴人）負擔，但承租人係改造或造作廠內之設備，租賃屆滿後
      一切造作歸出租人所有，承租人不得求償任何補償，但機械及水電設備不包括
      在內」；漢元鋼鐵公司所有上述地址廠房、土地經友聯產物股份有限公司聲請
      台灣台南地方法院查封拍賣後，經原審法院囑託梁瑞庭建築師鑑定廠房價值，
      該鑑定書上已註明：「現廠房正於整修中，聽說是承租人所為」等語；而被上
      訴人之水電工程由柯文傑承包，天車則向大興發鐵工廠及高立鐵工所購買，有
      估價單、統一發票為憑；尤其大興發鐵工廠老闆陳松榮於台灣台南地方法院刑
      事庭（八十六年度易字第三○八六號）丙○○、乙○○竊盜等案已證稱系爭天
      車四台係被上訴人公司向大興發鐵工廠購買，並且該天車按期聲請檢驗，被上
      訴人曾經將系爭天車乙台向台灣中小企業銀行股份有限公司設定動產抵押借款
      等語；益證證人鍾添福之證言實不足採。
（八）又上訴人為證明系爭天車及水電設備為其所有，固曾請台灣區機器工業同業公
      會出函，及由該公會台南分處代表人葉吉祥到庭證稱：「機器設備是供工廠生
      產所用工廠設備如吊動東西的便是工廠設備，不是直接供生產用的，天車是工
      廠設備」等語，作為脫卸刑責及強化系爭天車及水電設備之理由。惟台灣區機
      器工業同業公會係按工業團體法成立者，依該法第四條規定並無為他人認定物
      之所有權歸屬之任務；況且委託其服務之人即上訴人非該會會員，更非司法機
      關委託鑑定；故其所發函文及葉吉祥之證述均不得採憑。若該會受委託鑑定，
      亦僅限於機械結構、功能是否瑕疵、價值多少，而非某物是否為工廠生產必要
      機器。亦即誠如台灣省土木技師公會具備建物結構功能之特別知識經驗，始能
      對建物毀損程度及安危之判斷有公信力；而對於建物內陳設物（傢俱）是否屬
      於建物之必要物品，應無判斷之公信力。況台灣機器工業同業公會之章程有無
      明定得鑑定物之所有權者，若無此規定，為何能證明天車是工廠之必要設備，
      顯然有越俎代庖之嫌。又台灣區機器工業同業公會台南分處，及證人葉吉祥所
      經營台灣染色機械廠股份有限公司，分別向上訴人承租其所有門牌為台南縣安
      定鄉沙崙二九號廠房作為辦公室及工廠，致其所出具證明及證言顯有偏私於上
      訴人，自不得作為證據。
（九）上訴人曾於其他民、刑事訴訟中，均提出台灣台南地方法院八十六年度訴字第
      一一三六號民事判決以證明系爭水電設備應歸其所有；惟該判決乃明示：「被
      告應協同原告向台灣電力公司台南區營業處就第0000000000號之用
      電戶名義人變更為光印五金加工所」，但上訴人為脫卸刑責及無理請求賠償，
      硬將此判決意旨變為廠房之水電設備所有權歸其所有。被上訴人承租漢元鋼鐵
      公司廢墟廠房時，水電設備已全部破壞，非重新增設，且無法使用；至漢元鋼
      鐵公司積欠之電費十九萬八千零五十八元，亦係被上訴人公司申請復電時代繳
      。至被上訴人要遷離該廠房時，必然要將廠房用電廢止；惟上訴人為省申請用
      電手續費，卻向台灣台南地方法院提起訴訟請求用電戶變更為上訴人之訴，雖
      然獲得勝訴，但並非廠房之水電設備即歸上訴人所有；蓋此增設水電為被上訴
      人原始取得，自不容上訴人將此判決作為其合法取得水電設備之依據。
（十）被上訴人承租時，因系爭廠房已成廢墟，必須花一筆鉅額整修費用，所以租金
      自不能比照一般行情，始於廠房租賃契約書第三條、第七條但書約定每年租金
      為五十萬元，但承租人得改造或造作廠房之設備，租賃屆滿後一切造作歸出租
      人所有，承租人不得求償任何補償，至機械及水電設備不包括在內；若該廠房
      完好，租金不可能每年五十萬元，該契約書第七條應是贅文。被上訴人於承租
      前後均有照相存證，被上訴人整建廠房所支出費用，亦有單據可查；且承攬人
      柯文傑於台灣台南地方法院八十六年易字第三○八號丙○○、乙○○竊盜等案
      亦到庭證述：有為被上訴人承作廠房水電工程等語，足以確定鍾添福所證：漢
      元鋼鐵公司廠房完好云云，乃憑空捏造。另外證人呂松根於台灣台南地方法院
      八十七年自字第五○四號刑事案件中證稱：「八十六年三月四日是丙○○的太
      太打電話給我，說好像有人要搬他的工廠，我就去看，‧‧當天晚上在協調中
      ，忽然工廠沒有電了」，足證呂松根係上訴人請去現場者；渠等之證言乃係憑
      空捏造，亦不可採。
（十一）再者，被上訴人公司前董事長潘澤洋與訴外人漢元鋼鐵公司簽立之廠房租賃契
      約書，係上訴人之父乙○○所撰寫，其對於當時廠房現況應甚瞭解；該契約第
      七條規定：「租賃期間內廠房之修繕一切由承租人負擔，但承租人得改造或造
      作廠內之設備，租賃屆滿後一切造作歸出租人，而所承租人不得求償任何補償
      ，但機械及水電設備不包括在內」等語，足證該廠房於出租被上訴人前已成廢
      墟，必須整修。若依證人鍾添福所稱廠房完好，為何契約書要明訂第七條之規
      定。其實上訴人之父乙○○於撰寫契約時已有不法意圖，故意將被上訴人所購
      置器材分為機器及非機器，俟其拍定廠房後，將被上訴人所有器材視同其所有
      。按司法院一五一四號解釋謂：工廠中之機器生財，如與工廠同屬於一人，依
      民法第六十八條第一項規定，自為工廠之從物；若以工廠設定抵押權，除有特
      別約定外，依同法第八百六十二條第一項規定，其抵押權效力，當然及於機器
      生財；至抵押權之設定聲請登記時，雖未將一機器生財一併註明，與抵押權所
      及之效力不生影響。準此，訴外人漢元鋼鐵公司將廠房及土地向友聯產物保險
      股份有限公司設定抵押借款，而上訴人向台灣台南地方法院民事執行處標得查
      封之土地及基地上建物，應無天車；否則，若天車與查封土地及基地上建物有
      主從物關係，台灣台南地方法院必然將系爭天車列入拍賣物；惟系爭天車既未
      列入拍賣物之內，足以證明系爭天車與廠房無主從物之關係。否則，台灣台南
      地方法院七十五年度執字第五一六八號拍賣抵押物時，必然查封拍賣系爭天車
      。惟該院執行處於七十五年五月廿四日卻僅查封原設定抵押之土地及廠房（含
      增建部分之廠房），並無系爭天車；足證系爭天車應屬被上訴人所有。上訴人
      已無權占有被上訴人所有天車五台，仍不滿足，還無中生有要求被上訴人賠償
      天車三台，計新台幣九十萬元，亦無理由。
  三、證據：除援用於原審所提之證據外，補提相片十四張、統一發票、訂貨合約估
      價單、台灣省政府建設廳函、台灣中小企業銀行動產擔保交易登記標的物明細
      表、台灣省政府建設廳動產擔保交易登記證明書、動產抵押契約書、存證信函
      、收據、本院八十七年度上易字第一八五一號刑事判決、國語活用辭典第五八
      三、六二七頁各一份、固定式起重機械查合格識別標識六紙及檢查結果證明共
      六紙（以上皆為影本）為證。
丙、本院依職權訊問證人鍾添福，並於八十九年八月三十一日至現場履勘，制有勘驗
    筆錄及現場圖各一份。
      理      由
一、本件上訴人起訴主張：其於七十六年間向台灣台南地方法院執行處標得門牌為台
    南縣安定鄉沙崙二九及二九之一號之工廠建物全部及其基地，並於七十六年五月
    十九日取得權利移轉證書。在上訴人標得上開廠房前，該廠房之前手漢元鋼鐵公
    司已於七十五年間將該廠房出租予被上訴人，由被上訴人占有使用；嗣上訴人標
    得上開廠房屋後，已取得出租人地位。而漢元鋼鐵公司與被上訴人於七十五年四
    月間訂立之廠房租賃契約書第七條約定：「租賃期間內廠房之修繕一切由承租人
    負擔，但承租人得改造或造作廠內之設備，租賃屆滿後一切造作歸出租人所有，
    承租人不得求償任何人補償，但機械及水電設備不包括在內」，依此特約，則租
    賃期滿後，工廠內之全部造作，除由承租人自行斥資添購增設之「機械」與「水
    電設備」以外，一概歸出租人取得其所有權。惟至八十五年租約屆滿，被上訴人
    多次藉故拒不搬遷，經上訴人父親百般催促，被上訴人始行搬遷。詎被上訴人於
    八十六年三月四日遷廠時，竟不顧上訴人之父乙○○之阻止，強行僱請三十名大
    漢將其中三台天車搬走，致留在工廠內之天車僅有五台，計二十噸二台，五噸三
    台；而原先廠內計有二十噸四台及五噸四台，可知被搬走者係二十噸兩台及五噸
    一台。若依被上訴人於他案所提出統一發票可知，其中二十噸天車每台價格為一
    百五十一萬一千六百元，五噸者每台為九十八萬八千四百元，則總價共為二百五
    十萬元。上訴人前已限期催告被上訴人應回復原狀返還天車，惟被上訴人逾期未
    返還。爰本於民法第二百十四條回復原狀請求權作用之金錢賠償請求權法律關係
    ，求為判命被上訴人應給付上訴人九十萬元，及自起訴狀繕本送達之翌日起至清
    償日止，按週年利率百分之五計算法定利息之判決等語。
二、被上訴人則以：本件系爭天車係由被上訴人先於七十五年五月二日向大興發鐵工
    廠購買二十頓雙軌天車二台、五頓單軌天車二台，共計二百五十萬元；復於七十
    六年六月三十日向高立鐵工所購買五頓單軌二台，共計二十四萬五千元。系爭天
    車及電氣設備均係被上訴人公司所有，絕非廠房之從物，上訴人不惜捏造事實，
    再向被告請求返還已搬走三台天車之損害賠償九十萬元，顯無理由。究其目的乃
    企圖製造假象，藉司法公信力，達到其卸除竊盜及妨害自由等罪責。又上訴人無
    權占有五噸單軌天車之原有吊車三個，因上訴人已拆走，而由被上訴人裝上自己
    所有之吊車，上訴人藉此強辯該五噸單軌天車三台，係台灣染色廠所有，乃企圖
    顛倒是非，全屬謊言。另被上訴人承租漢元鋼鐵公司廢墟廠房時，水電設備已全
    部破壞，非重新增設，且無法使用；至漢元鋼鐵公司積欠之電費十九萬八千零五
    十八元，亦係被上訴人公司申請復電時代繳。至被上訴人要遷離該廠房時，必然
    要將廠房用電廢止；惟上訴人為省申請用電手續費，卻向台灣台南地方法院提起
    訴訟請求用電戶變更為上訴人之訴，雖然獲得勝訴，但並非廠房之水電設備即歸
    上訴人所有；蓋此增設水電為被上訴人原始取得，自不容上訴人將此判決作為其
    合法取得水電設備之依據。再者，上訴人向台灣台南地方法院民事執行處標得查
    封之土地及基地上建物，應無天車；否則，若天車與查封土地及基地上建物有主
    從物關係，台灣台南地方法院必然將系爭天車列入查封拍賣物；惟系爭天車既未
    列入拍賣物之內，足以證明系爭天車與廠房無主從物之關係，且應屬被上訴人所
    有等語，資為抗辯。
三、按當事人互相表示意思一致者，無論其為明示或默示，契約即為成立；又負損害
    賠償責任者，除法律另有規定或契約另有訂定外，應回復他方損害發生前之原狀
    ；而應回復原狀者，如經債權人定相當期限催告後，逾期不為回復時，債權人得
    請求以金錢賠償其損害；民法第一百五十三條第一項、第二百十三條第一項及第
    二百十四條固分別定有明文。惟按解釋意思表示，應探求當事人之真意，不得拘
    泥於所用之辭句；再者，當事人主張有利於己之事實者，就其事實有舉證之責任
    ；民法第九十八條及民事訴訟法第二百七十七條則分別定有明文。且按解釋當事
    人之契約，應以當事人立約當時之真意為準，而真意何在，又應以過去事實及其
    他一切證據資料為斷定之標準，不能拘泥文字致失真意（最高法院三十九年度台
    上字第一○五三號判例參照）。末按主張常態事實者，就其事實無庸舉證，主張
    變態事者，應就變態事實負舉證義務，此為舉證責任分擔原則。再者，民事訴訟
    如係由原告（即上訴人）主張權利者，應先由原告負舉證之責，若原告先不能舉
    證，以證實自己主張之事實為真實，則被告（即被上訴人）就其抗辯事實即令不
    能舉證，或其所舉證據尚有疵累，亦應駁回原告之請求。又原告（即上訴人）對
    於自己主張之事實（即起訴事實）已盡證明之責後，被告（即被上訴人）對其主
    張，如抗辯其不實，並提出新事實而為反對之主張者，則原告對其反對之主張，
    亦應負證明之責，此乃舉證責任分擔之原則；而原告於抗辯事實若無確實證明方
    法或僅以空言爭執者，當然認定其抗辯事實之非真正，而應為原告不利益之裁判
    （最高法院十七年度上字第九一七號、十八年上字第二八五五號及二十八年度上
    字第一九二○判例參照）。
四、查上訴人主張其確有於七十六年間向台灣台南地方法院民事執行處，以參與拍賣
    投標方式標得門牌號碼為台南縣安定鄉沙崙第二九、二九之一號工廠建物全部及
    其坐落之系爭土地，並於七十六年五月十九日因取得該院所發之權利移轉證書，
    而取得系爭建物全部及股市所有權。另在上訴人標得前揭系爭廠房前，該廠房之
    前手即漢元鋼鐵公司已於七十五年四月間將該系爭廠房出租予被上訴人，並訂定
    廠房租賃契約書，渠等約定租賃期間自七十六年五月一日起至八十五年四月三十
    日止，共計十一年，租金為每年五十萬元，並已由訴外人漢元鋼鐵公司將系爭廠
    房交由被上訴人占有使用；至上訴人於標得系爭廠房取得所有權後，亦取得出租
    人地位之事實，已據上訴人於原審及本院審理時陳述在卷，並有其所提出之廠房
    租賃契約書及系爭廠房建築改良物登記簿（以上皆為影本）各一份在卷可參（原
    審卷第七至八、十至十一頁），且為被上訴人所不爭執，自屬真實。
五、惟上訴人另主張依被上訴人與訴外人漢元鋼鐵公司於七十五年四月間所訂立廠房
    租賃契約書第七條之約定內容，若租賃期滿後，工廠內之全部造作，除由承租人
    自行斥資添購增設之「機械」與「水電設備」外，一概歸出租人取得其所有權。
    惟至八十五年租約屆滿，被上訴人藉故拒不搬遷，經上訴人之父百般催促，被上
    訴人始行搬遷。詎被上訴人於八十六年三月四日遷廠時，竟不顧上訴人之父之阻
    止，強行將其中三台屬工廠必需設備之天車即二十噸兩台及五噸一台搬走；若依
    被上訴人於他案所提出統一發票可知，其中二十噸天車每台價格為一百五十一萬
    一千六百元，五噸者每台為九十八萬八千四百元，則總價共為二百五十萬元。上
    訴人前已限期催告被上訴人應回復原狀返還天車，惟被上訴人逾期未返還；爰請
    求九十萬元之金錢賠償之事實，固據上訴人於原審及本院審理時陳述在卷，並有
    其所提出之前揭廠房租賃契約書、台灣區機器工業同業公會證明書、郵局存證信
    函、統一發票固一份及掛號郵件收件回執共四張（以上皆為影本）為證（原審卷
    第十六至十九頁）；惟此則為被上訴人所堅決否認，並為前揭情詞之抗辯；且查
    ：
（一）本件被上訴人於七十五年四月間與訴外人漢元鋼鐵公司訂立廠房租賃契約書，
      向其承租系爭廠房時，該廠房內並無天車之事實，已據被上訴人於原審及本院
      審理時陳述在卷，並有其所提出之系爭廠房於被上訴人承租前所拍攝之照片影
      本共計九張在卷可參（原審卷第七十九至八十一頁）；另訴外人漢元鋼鐵公司
      於系爭土地及廠房經台灣台南地方法院民事執行處執行拍賣前，即將系爭廠房
      及土地向友聯產物保險股份有限公司以設定抵押權之方式向其借款，嗣訴外人
      漢元鋼鐵公司因無力清償借款，經債權人向台灣台南地方法院民事執行處聲請
      查封拍賣系爭廠房及土地時，該院民事執行處七十五年度執字第五一六八號拍
      賣抵押物執行事件並未將系爭天車列入拍賣抵押物之範圍內事實，亦據被上訴
      人於原審及本院審理時陳述在卷，且為上訴人所不爭執；自屬真實。再參諸工
      廠中之機器生財，如與工廠同屬於一人，依民法第六十八條第一項規定，自為
      工廠之從物；若以工廠設定抵押權，除有特別約定外，依同法第八百六十二條
      第一項規定，其抵押權效力，當然及於機器生財；至抵押權之設定聲請登記時
      ，雖未將機器生財一併註明，與抵押權所及之效力不生影響（司法院第一五一
      四號解釋參照）以察；顯見被上訴人辯稱：其於七十五年四月間向訴外人漢元
      鋼鐵公司承租系爭廠房時，該廠房內並無天車等語，尚非虛妄，應堪採信。
      否則，台灣台南地方法院民事執行處於執行系爭廠房之拍賣程序時豈有未將價
      值甚鉅之系爭天車列入拍賣抵押物之範圍內之理？且此益徵上訴人主張其於七
      十六年間以參與拍賣投標方式標得之系爭工廠及土地，包括系爭天車在內云云
      ，尚與事理有違；且其又無法提出其他確切之證據以實其說，自不足採。
（二）坐落台南縣安定鄉沙崙第二九、二九之一號工廠廠房內之系爭天車確係由被上
      訴人先於七十五年五月二日向大興發鐵工廠購買二十頓雙軌天車二台、五頓單
      軌天車二台，總價共計二百五十萬元；復於七十六年六月十日（惟於同年月三
      十日交貨）向高立鐵工所購買五頓單軌天車二台，總價共計二十四萬五千元之
      事實，已據被上訴人於原審及本院審理時陳述在卷，並有其所提出之系爭天車
      訂貨合約、估價單及統一發票（以上皆為影本）各一份在卷可憑（本院卷第九
      十五至九十七頁）；而證人即大興發鐵工廠負責人陳松榮於原審亦證稱：「有
      的（指有無出售天車予被上訴人），七十幾年間有出售五噸和二十噸的各二台
      天車給被上訴人，裝在中崙工業區，一棟座北向南的被上訴人租來的廠房內．
      當時有訂合約書，‧‧好幾百萬‧‧天車是我們公司做的」、「照片內有大興
      發的是我們公司的，我七十幾年就在該廠房內安裝四台天車」、「沒有（指有
      無賣天車給染色機械公司、雙龍公司、漢元公司）」、「是的（指合約書、發
      票是否其開立的）」等語無訛在卷（原審卷第二○六至二○八頁）；另經本院
      及原審分別於八十九年八月三十一日及八十八年四月十五日至現場履勘結果，
      系爭廠房內即二九之一號廠房確有三台天車，在二十九號廠房亦確有二台天車
      ，亦有勘驗筆錄共二份、現場圖一份及現場照片三張（本院履堪時命被上訴人
      拍攝）在卷可參（原審卷第九十八至九十九頁、本院卷第五十七至六十二、七
      十五頁）；自屬真實。因之，被上訴人辯稱：系爭天車係其所有等語，亦非虛
      妄，而堪採信。此外上訴人又無法提出其他足資證明系爭天車確為其所有之證
      ，或供本院調查以實其說，自尚不能徒憑其之陳述即遽採為有利於其之認定。
（三）另上訴人雖主張工廠為搬運物品，在廠內舖設小鐵軌施設天車，該天車是工廠
      內之運送設備，與一般生產工具之機械不同，自應包括在廠房云云，並提出台
      灣區機器工業同業公會證明書影本一份為證，且證人葉吉祥亦附和其說（原審
      卷第一五七頁）；惟姑不論此已為被上訴人所堅決否認，且因證人葉吉祥所經
      營台灣染色機械廠股份有限公司係向上訴人承租其所有門牌號碼為台南縣安定
      鄉沙崙二九號廠房作為辦公室及工廠，致其證言顯有偏頗，而不足採。且經本
      院核閱前揭為兩造所不爭執之廠房租賃契約書以觀，其於第七條乃約定：「租
      賃期間內廠房之修繕一切由承租人負擔，但承租人得改造或造作廠內之設備，
      租賃屆滿後一切造作歸出租人所有，承租人不得求償任何人補償，但機械及水
      電設備不包括在內」等語，且特別載明：但「機械」及「水電設備」不包括在
      內；而天車係由主鋼樑、鋼軌及吊車（包括吊勾）等三大部分所構成，其主要
      功用固在運輸（送）廠房內之生產器材，惟因其結構特殊、體積龐大，且施作
      之材質為鋼料，以致造價昂貴；已據被上訴人於原審及本院審理時陳述在卷，
      並經本院至現場履勘屬實，復為上訴人所不爭執；而被上訴人於七十五年五月
      二日向大興發鐵工廠所購買之二十頓雙軌天車二台、五頓單軌天車二台，總價
      共達二百五十萬元；而於七十六年六月十日向高立鐵工所購買五頓單軌天車二
      台，總價亦高達二十四萬五千元，已如前述；則若兩造就系爭天車若確有協議
      將之視為承租人改造或造作之廠內設備，而非屬生產之機械，則衡諸常情，被
      上訴人公司之前負責人即訴外人潘澤洋或漢元鋼鐵公司於訂定前揭廠房租賃契
      約書時，豈有不於廠房租賃契約書內特別予以載明，以防將來發生爭執，或不
      虞將來蒙受重大損失之理？且若確如上訴人所稱，則其既知系爭天車造價昂貴
      ，甚至於比系爭廠房當時之價格為高，則其理當極為注意被上訴人就系爭天車
      之使用情形方是，豈有再任由被上訴人將系爭天車以設定動產抵押權之方式，
      持向臺灣中小企業銀行借款四百八十萬元之理，此亦有被上訴人所提出之台灣
      省政府建設廳函、台灣中小企業銀行動產擔保交易登記標的物明細表、台灣省
      政府建設廳動產擔保交易登記證明書及動產抵押契約書（以上皆為影本）各一
      份在卷可參（本院卷第九十八至一○一頁）。另參諸解釋當事人之契約，應以
      當事人立約當時之真意為準，而真意何在，又應以過去事實及其他一切證據資
      料為斷定之標準，不能拘泥文字致失真意；亦即解釋當事人所立書據之真意，
      應以當時之事實及其他一切證據資料為其判斷之標準，不能拘泥字面或截取書
      據中一二語，任意推解致失真意以察；自應認系爭天車並非屬系爭廠房之設備
      ，殆無疑義。況臺灣區機器工業同業公會，究其性質僅係由機器工業同業所組
      織之社團法人，衡情若受委託鑑定，當僅限於其所熟稔之機械結構、功能是否
      具有瑕疵、機械價值為若干等專門事項，至於某機械或物品是否為工廠生產必
      要機器或屬其設備，自應斟酌該工廠之實際作業情況資為判斷；易言之，就此
      本院自得就實際之工廠生產作業情況為判斷，而不受其拘束；且其亦與本院前
      揭所認定之事實不符；自仍不能採為有利於上訴人之認定。
（四）至上訴人雖又提出台灣台南地方法院八十六年度訴字第一一三六號民事判決以
      證明系爭水電設備應歸其所有；而經本院審究該判決之內容，其固載明：「被
      告（即被上訴人）應協同原告（即上訴人）向台灣電力公司台南區營業處就第
      0000000000號之用電戶名義人變更為光印五金加工所」等語（原審
      卷第八十五頁）；惟被上訴人以雁稱：其承租漢元鋼鐵公司廠房時，水電設備
      已全部破壞，且無法使用；至漢元鋼鐵公司積欠之電費十九萬八千零五十八元
      ，亦係由其於申請復電時代繳等語在卷，且為上訴人所勿爭執。至被上訴人因
      租期屆滿遷離該廠房時，必然要將系爭廠房之用電廢止；易言之，衡情此乃係
      因上訴人為節省再申請用電手續費，而以向台灣台南地方法院提起該訴訟，請
      求將用電戶變更為上訴人所致；至於其雖然獲得勝訴判決，惟該判決並未認定
      廠房之水電設備為上訴人所有，有該台灣台南地方法院八十六年度訴字第一一
      三六號民事判決書影本一份在卷可參（原審卷第八十五至九十二頁）；自亦不
      能執此判決即採為認定認定系爭天車為所有之依據。
（五）再者，上訴人雖另主張系爭廠房於七十五年四月間出租予被上訴人公司時，係
      因租金僅每年五十萬元，較當時茂明工業股份有限公司承租另一半廠房之租金
      即每年一百萬元便宜，所以被上訴人公司在有利可圖之下，願意依租賃契約書
      第七條之規定將所有設備在租期屆滿時，將增設及原設備除機器以外，全部歸
      屬出租人所有，不求償任何補償云云。惟此已為被上訴人所堅決否認，且證人
      即漢元鋼鐵公司之負責人鍾添福於本院準備程序時亦僅證稱：「是的（指公證
      書及租賃契約書是否其所簽）」、「租琮偉之前，是我自己再做」、「不知道
      （指知不知道租金多少）」、「茂明的東西（指天車）還放在這邊（指租金為
      何一年五十萬元），我租琮偉也是租廠房的一半，廠房有二邊」等情（本院卷
      第九十八至一○一頁）；對於系爭廠房租賃契約書第七條約定之機械是否包括
      系爭天車並不知情。至其雖又證述：「天車五台、地磅、器設備是我設備好的
      ，交給琮偉（指出租時有何設備）等語，惟此亦為被上訴人所堅決否認，且與
      本院前揭所認定之事實不符；況經本院於八十九年八月三十一日至現場履勘時
      發現，系爭廠房外確有現向上訴人承租系爭廠房之台灣染色機械廠股份有限公
      司棄置之天車四台，有前揭勘驗筆錄一份及照片三張（本院履勘時命被上訴人
      拍攝）在卷可參（本院卷第九十五頁）；顯見證人鍾添福之證詞，應不足採。
      因此上訴人之前揭主張亦不能採為有利於其之認定。
六、綜上所述，本件上訴人主張其於七十六年間向台灣台南地方法院執行處標得系爭
    工廠建物全部及其基地，並於七十六年五月十九日取得權利移轉證書。在上訴人
    標得上開廠房前，該廠房之前手漢元鋼鐵公司已於七十五年間將該廠房出租予被
    上訴人，由被上訴人占有使用；嗣上訴人標得上開廠房屋後，已取得出租人地位
    。而依漢元鋼鐵公司與被上訴人於七十五年四月間訂立之廠房租賃契約書第七條
    約定，租賃期滿後，工廠內之全部造作，除由承租人自行斥資添購增設之「機械
    」與「水電設備」以外，一概歸出租人取得其所有權。惟至八十五年租約屆滿，
    被上訴人經上訴人父親百般催促始行搬遷，惟被上訴人竟於八十六年三月四日遷
    廠時，強行將其中三台天車搬走，若依被上訴人於他案所提出統一發票可知，其
    中二十噸天車每台價格為一百五十一萬一千六百元，五噸者每台為九十八萬八千
    四百元，則總價共為二百五十萬元。上訴人前已限期催告被上訴人應回復原狀返
    還天車，惟被上訴人逾期未返還。爰本於回復原狀請求權作用之金錢賠償請求權
    法律關係，請求判決被上訴人應給付上訴人九十萬元，及自起訴狀繕本送達之翌
    日起至清償日止，按週年利率百分之五計算之利息；為無理由，不應准許。其假
    執行之聲請亦失所附麗，應併予駁回。原審為上訴人敗訴之判決，及駁回其假執
    行之聲請，於法並無不合。上訴人上訴意旨指摘原判決不當，求予廢棄改判准如
    上訴聲明之請求，為無理由，應予駁回。
七、又本件待證事實已臻明確，兩造其餘攻擊防禦方法及舉證，對判決之結果已不生
    影響，爰不一一詳為審酌，併此敘明。
八、據上論結，本件上訴為無理由，依民事訴訟法第四百四十九條第一項、第七十八
    條判決如主文。
中      華      民      國    九十      年        四      月      三    日
                                    臺灣高等法院臺南分院民事第四庭
~B1審判長法官  王    惠    一
~B2      法官  蘇    清    恭
~B3      法官  張    世    展
右為正本係照原本作成。
不得上訴。
中      華      民      國    九十      年        四      月      四    日
                                        法院書記官  廖    英    琇


司法院資訊處製作；財團法人民間司法改革基金會備份。
